臺灣臺北地方法院民事判決　　　　　　 99年度簡上字第404號
上　訴　人　劉立恩即漢鼎國際法律事務所
訴訟代理人　李康道
被上訴人　　將群智權事務所
法定代理人　詹銘文
訴訟代理人　陳寧樺律師
當事人間請求給付委任報酬事件，上訴人對於中華民國99年4 月
22日本院臺北簡易庭98年度北簡字第29640 號第一審簡易判決提
起上訴，本院於民國99年12月24日言詞辯論終結，判決如下：
    主      文
上訴駁回。
第二審訴訟費用由上訴人負擔。
    事實及理由
甲、程序方面：
一、本件上訴人經合法通知，未於言詞辯論期日到場，核無民事
    訴訟法第三百八十六條所列各款情形，應依被上訴人之聲請
    ，由其一造辯論而為判決。
二、又依最高法院44年台上字第271 號判例所述：「某商行為某
    甲獨資經營，固難認為有當事人能力，但某甲在一、二兩審
    既以法定代理人名義，代其自己獨資經營之某商行而為訴訟
    行為，與實際上自為當事人無異，祇應於當事人欄內予以改
    列，藉資糾正，不生當事人能力欠缺之問題」。被上訴人自
    起訴時起即係以「劉立恩即漢鼎國際法律事務所」為被告，
    本院臺北簡易庭第一審亦係以「劉立恩即漢鼎國際法律事務
    所」為被告而為判決，雖「劉立恩即漢鼎國際法律事務所」
    於第一審係以「漢鼎國際法律事務所，法定代理人劉立恩」
    之名義到場為訴訟行為，但如前開最高法院判例之說明，此
    與實際上自為當事人無異；況上訴人自本院民國99年8 月26
    日準備程序期日起，即以上訴理由(一)狀改列其當事人名稱為
    「劉立恩即漢鼎國際法律事務所」（見本院卷第42頁），並
    到場為訴訟行為，故本件並無當事人能力欠缺或當事人變更
    之情形，併予敘明。
乙、得心證之理由：
一、被上訴人起訴主張：其於92年4 月29日受上訴人之委任，辦
    理專利名稱為「ELECTRONIC DATA MANAGEMANT SYSTEM AND
    METHOD USING REMOTE SYNCHRONIZED BACKUP TECHNIQUE
    FOR SPECIALIZED OUTSOURCING 」、申請人為劉立恩及張維
    恩二人之美國專利申請案（下稱系爭專利申請案），被上訴
    人已為上訴人提供專業服務及支出必要費用，惟上訴人自96
    年5 月7 日後，對於被上訴人所發送之進度報告及通知等，
    皆未為指示或回覆，且尚有欠款未支付，被上訴人遂於97年
    1 月17日發出結案通知，告知上訴人已終結委任系爭專利申
    請案之一切程序並結案，兩造間委任契約因此而終止。關於
    被上訴人受任之「最終審定之核駁報導及答辯」、「指示性
    審定之報導及提續審請求（RCE ）」等事務，係經上訴人回
    函確認後辦理，該意思表示係由有權代理上訴人之人而為，
    縱非有權代理，但上訴人在接獲被上訴人函文後，均會再回
    傳函文予被上訴人，而未為反對之意思表示，此亦構成表見
    代理。茲既被上訴人自96年6 月7 日起即向上訴人請求給付
    自96年6 月10日起至96年7 月10日期間之服務費用新台幣（
    下同）60,000元及必要費用122,621 元，惟上訴人均拒絕給
    付，為此本於委任契約之法律關係，依民法第五百四十六條
    、第五百四十七條、第五百四十八條第一項之規定，請求上
    訴人給付委任報酬及必要費用共182,621 元，及自96年7 月
    10日起至清償日止，按年息5 ﹪計算之利息等語。並聲明：
    上訴駁回。
二、上訴人則抗辯：
  (一)兩造間就「最終審定之核駁報導及答辯」、「指示性審定之
    報導及提續審請求」無委任契約關係：
  1.上訴人曾基於客戶之要求於95年11月1 日由特別助理吳倩委
    託被上訴人就系爭專利申請案提出答辯，並為轉帳作業之便
    利，由漢鼎資通服務股份有限公司於96年1 月4 日代為支付
    款項，但因被上訴人通知其所提出之系爭專利申請案答辯遭
    美國專利局駁回，上訴人客戶認為被上訴人實無處理專利案
    件之專業與熱忱，遂未同意繼續委任，故兩造間委任契約已
    於96年1 月4 日終止；上訴人僅針對前階段之美國發明專利
    第一次核駁報導及答辯之國外律師費事項委任被上訴人，並
    未針對後續之答辯或續審事項繼續委任被上訴人，自無須給
    付委任報酬及必要費用。
  2.被上訴人提出之原證19、21、23指示函雖蓋有上訴人事務所
    之印文，但並未由經辦人簽名，乏事務所內部之發文印章暨
    流水管制編號，故否認該等指示函之真正。再者，被上訴人
    倘確能證明係經上訴人傳真而取得該等指示函，自應於收受
    時向承辦人要求補正格式上欠缺之要件，何以怠於為之，益
    彰被上訴人自始未獲上訴人以原證19、21、23指示函為委任
    之意思表示。
  3.又前開原證19、21、23指示函並非上訴人本人為之，而上訴
    人所承認授與代理權處理系爭專利申請案相關事務之特別助
    理吳倩，並未在指示函上簽署，而該等指示函並未載有代理
    人，或任何自然人之簽章，僅有上訴人之所章，實無從得知
    代理人之存否，是被上訴人應就有權代理及表見代理之先決
    前提舉證。
  4.被上訴人原審所提原證24與上訴人無關，上訴人未收受，亦
    未就其為任何之意思表示，原證25、26、27上訴人均否認其
    真正，上訴人從未收到該等文件，亦從未為同意之意思表示
    。上訴人否認原證28之形式及實質真正，其上所載電子郵件
    地址fliu@ecounsel.net 與劉立恩自始所使用之電子郵件地
    址iliu@ecounsel.net 有別，被上訴人除應提出電子郵件之
    原始電子檔案以實其說外，並應提出上訴人收受之證明。又
    該等證據不過係被上訴人單方面之意思表示，內容亦僅屬通
    知性質，要無證明兩造間委任關係存在之效果。
  (二)縱認兩造間有委任契約存在，被上訴人亦未能提出請款金額
    文件正本，僅以一對帳單通知上訴人，實難令上訴人信服。
    況被上訴人就系爭專利申請案並未通知上訴人兩造間委任關
    係業已終止，復未向上訴人報告專利案申請過程之始末，依
    民法第五百四十八條規定，被上訴人無權請求給付報酬。
  (三)又被上訴人為委辦申請專利之事業單位，對於申請專利之程
    序甚為熟稔，然被上訴人未曾向上訴人通知或說明申辦進度
    ，使上訴人得以適時提出適當文件，致使上訴人所委辦之申
    請專利案皆未能通過審核，足見被上訴人未盡善良管理人之
    注意義務，其請求為無理由。
  (四)並聲明：原判決廢棄，被上訴人在第一審簡易之訴駁回；如
    受不利判決願供擔保，請准宣告免為假執行。
三、被上訴人主張其於92年4 月29日受上訴人之委任，辦理系爭
    專利申請人為劉立恩及張維恩二人之美國專利申請案乙節，
    有其提出之承辦單、電子郵件、傳真函、請款單、兆豐國際
    商業銀行匯入匯款明細為證（見原審卷第47頁至第64頁），
    上訴人對此則陳稱其確有由特別助理吳倩委託被上訴人就系
    爭專利申請案於95年11月1 日提出答辯，並於96年1 月4 日
    逕由漢鼎資通服務股份有限公司代為支付款項予被上訴人等
    語而不爭執（見原審卷第207 至208 頁），故被上訴人所述
    兩造曾就系爭專利申請案存有委任契約關係等情，堪信為真
    實。
四、被上訴人主張關於其後受任之「最終審定之核駁報導及答辯
    」、「指示性審定之報導及提續審請求（RCE ）」等事務，
    係經上訴人回函確認後辦理，該意思表示係由有權代理上訴
    人之人而為，縱非有權代理，但上訴人在接獲被上訴人函文
    後，均會再回傳函文予被上訴人，而未為反對之意思表示，
    此亦構成表見代理，上訴人應給付服務費用60,000元及必要
    費用122,621 元等語。但為上訴人所否認，並以前開情詞置
    辯。是以，本件兩造爭執之重點在於：
  (一)就系爭專利申請前開所載事項，兩造間是否存有委任契約關
    係？
  1.兩造間之委任契約是否因上訴人於96年1 月4 日給付委任報
    酬予被上訴人而終止？
  2.上訴人抗辯原證19、21、23三份上訴人回函，並未經上訴人
    合法授權代理且未有代表人之簽名或用印，對其不生效力，
    是否有據？
  (二)上訴人抗辯被上訴人未明確報告顛末且未盡善良管理人之注
    意義務，故不得請求上訴人給付委任報酬，是否可採？
五、現就兩造爭執之重點，分述如下：
  (一)就系爭專利申請前開所載事項，兩造間是否存有委任契約關
    係？
  1.兩造間之委任契約並未因上訴人於96年1 月4 日給付委任報
    酬予被上訴人而終止：
  (1)按終止權之行使，依民法第二百六十三條準用同法第二百五
    十八條第一項之規定，應向他方當事人以意思表示為之；所
    謂終止契約，係指當事人之一方，行使其本於法律或契約所
    定之終止權，使契約向將來歸於消滅之一方的意思表示而言
    。
  (2)惟查，上訴人就其所述：因被上訴人通知其所提出之系爭專
    利申請案答辯遭美國專利局駁回，上訴人客戶認為被上訴人
    實無處理專利案件之專業與熱忱，遂未同意繼續委任，故兩
    造間委任契約已於96年1 月4 日終止等語，迄未曾提出有為
    終止契約意思表示之相關證據以為證明。且觀諸被上訴人於
    95年12月13日向上訴人請求第一次核駁報導及答辯之國外律
    師費65,080元時，上訴人僅在該請款單上指明由漢鼎資通服
    務股份有限公司付款，且依約由漢鼎資通服務股份有限公司
    於96年1 月4 日給付相關報酬予被上訴人（見原審卷第62至
    64頁之請款單、匯入匯款明細），查無消滅兩造間委任契約
    意思之舉措，自難認其曾有為終止契約意思表示之情事可言
    。準此，尚無從遽認兩造間之委任契約已因上訴人於96年1
    月4 日給付委任報酬予被上訴人而終止。
  2.上訴人於原證19、21、23三份回函所為之指示，效力及於上
    訴人，上訴人應受拘束：
  (1)民事訴訟法第三百五十七條規定：「私文書應由舉證人證其
    真正。但他造於其真正無爭執者，不在此限」，據此，倘當
    事人已承認私文書上之印文為真正，僅否認係其本人或代理
    人所蓋時，依舉證責任分配原則，應由為此爭執之當事人負
    舉證責任（最高法院95年度台上字第1786號、87年度台上字
    第294 號判決參照）。
  (2)經查，被上訴人主張兩造間就「最終審定之核駁報導及答辯
    」、「指示性審定之報導及提續審請求（RCE ）」等事務，
    存有委任契約關係，係以其96年2 月9 日致上訴人之函文及
    上訴人96年3 月27日回函（原證19）、其96年4 月24日致上
    訴人之函文及上訴人96年5 月7 日回函（原證21）、其96年
    5 月7 日致上訴人之函文及上訴人96年5 月8 日回函（原證
    23）為證（見原審卷第18至72頁）。上訴人就其前開96年3
    月27日回函（原證19）、96年5 月7 日回函、（原證21）、
    96年5 月8 日回函（原證23）部分，已於原審98年12月2 日
    言詞辯論期日陳稱：「我們之前的文件是簽名加大章，後來
    都只有大章而已…我們主張沒有盜蓋，只是不具效力…原證
    19、21、23都是公司的小姐自己蓋的，我們負責人（即上訴
    人劉立恩）沒有同意」等語（見原審卷第128 頁），而不爭
    執上述回函之印文為真正；雖上訴人再於本院99年8 月26日
    準備程序期日陳述：「否認原證19、21、23之形式上真正，
    這些文書上對於上訴人漢鼎國際法律事務所之印文是真正的
    ，不清楚是誰蓋用的，這顆章平常是何人保管的並不清楚，
    這顆章通常在什麼事務會使用也不瞭解」等語（見本院卷第
    40頁），而改稱否認上述回函形式上真正，惟其同時肯認上
    訴人前揭原證19、21、23回函上蓋用之「漢鼎國際法律事務
    所」印文為真正。是以，在綜觀上訴人前開所述各節後，堪
    認其並不爭執原證19、21、23回函上印文之真正。
  (3)次查，被上訴人在接獲上訴人以原證19、21、23回函，先後
    指示提答辯（不提RCE ）、提RCE 續審後，有將該等指示函
    再次回傳予上訴人事務所確認有無問題，此節業據被上訴人
    提出傳真機列印之成功傳送報告、上訴人事務所名片等足稽
    （見原審卷第167 至173 頁）。上訴人對於其有收受上述確
    認回函之事實，迄未予以爭執，是被上訴人此項主張，洵足
    信取。
  (4)至上訴人雖辯稱上開回函形式上僅有漢鼎國際法律事務所之
    所章，並無經辦人員之簽章及所內發文印章及流水管制編號
    ，足見已非上訴人之意思表示等語。惟查，上訴人就前述回
    函上「漢鼎國際法律事務所」之印文係由誰蓋用、印章平常
    係由何人保管、該印章通常係作何事務使用等各節，俱表示
    不清楚、不瞭解等詞（見本院卷第40頁之99年8 月26日準備
    程序筆錄）；又上訴人拒未說明並舉證究係何人未經其同意
    而蓋用事務所印章，加以，兩造顯未約定往來郵件、信件應
    具備何種形式始生效力，則上開回函有無上訴人事務所承辦
    人員簽章或發文印章及流水管制編號等，依前開判決意旨及
    說明，仍可信該等函文為上訴人所授權製作者，上訴人所為
    之辯解，顯不足採。
  (5)準此，上訴人於原證19、21、23三份回函所為之指示，效力
    及於上訴人，上訴人應受拘束，就系爭專利申請前開所載事
    項，兩造間即存有委任契約關係，亦足認定。
  (二)上訴人抗辯被上訴人未明確報告顛末且未盡善良管理人之注
    意義務，故不得請求上訴人給付委任報酬，是否可採？
  1.被上訴人就此則陳稱：被上訴人已將系爭專利申請案之一切
    進度及辦理情形，在適當及必要之時點，以紙本、傳真、電
    子郵件等方式向上訴人詳實報告，並無上訴人所稱未對委任
    事務為顛末報告之情事；而被上訴人所請求之服務費及國外
    律師費，在產生前均已向上訴人報價，並於上訴人指示後進
    行服務，足見上訴人應給付所約定之委任報酬及必要費用等
    語。
  2.據查，上訴人並不爭執曾給付被上訴人委任報酬65,080元，
    已如前述，而觀之兩造不爭執真正之95年8 月25日被上訴人
    函文，其上記載「本案如不提答辯將產生：本所核駁報導服
    務費NT10,000；國外代理人服務費USD 。本案如提出答辯將
    產生：本所核駁及答辯服務費NT30,000；國外代理人服務費
    USD1,500」，本件被上訴人請求之委任報酬而寄發予上訴人
    之96年2 月9 日、96年5 月7 日傳真及電子郵件（見原審卷
    第65、70、71頁）亦均記載提出答辯及不提出答辯報酬暨提
    交RCE 之費用，足見，兩造已約定委任報酬係於每一階段完
    成時給付，而被上訴人於上開寄送給上訴人之函文均已說明
    處理委任事務進行至何階段，並詢問上訴人進一步之行為，
    應認其已明確報告處理事務之顛末，自得請求上訴人給付已
    完成事項之委任報酬。又上訴人就委任被上訴人處理之第二
    次審定之核駁及答辯及提續審請求事務，應付之報酬共計為
    182,621 元，如上所述，被上訴人於各次函文均載明，而就
    上開委任事務被上訴人亦製作請款單向上訴人請領，有被上
    訴人提出之函文及請款單、代客墊款收據可參（見原審卷第
    76至79頁、第82至85頁），被上訴人並以郵寄方式寄予上訴
    人，復有被上訴人提出之交寄大宗郵件函件存根附卷足稽（
    見原審卷第181 、183 頁），故被上訴人請求上訴人給付委
    任報酬182,621 元，即屬有據。
  3.按受任人處理委任事務，應依委任人之指示，並與處理自己
    事務為同一之注意，其受有報酬者，應以善良管理人之注意
    為之，民法第五百三十五條固然定有明文。然查，上訴人所
    委辦之申請專利案未能通過審核，究竟係因被上訴人如何未
    盡善良管理人注意義務、上訴人因此而受有如何之損害、損
    害內容及數額各為何等，上訴人均未詳予主張暨舉證，則上
    訴人此部分所為之陳述，尚難信取，其以此而拒絕給付報酬
    ，自屬無據。
六、綜上所述，上訴人抗辯其並未授權委任被上訴人處理系爭專
    利申請案，且被上訴人並未明確報告顛末且未盡善良管理人
    之注意義務，不得請求伊給付委任報酬等情，均為無可取。
    從而，被上訴人本於委任契約之法律關係，依民法第五百四
    十六條、第五百四十七條、第五百四十八條第一項之規定，
    請求上訴人給付委任報酬及必要費用共182,621 元，及自96
    年7 月10日起至清償日止，按年息5 ﹪計算之利息，為有理
    由，應予准許。又依民事訴訟法第四百二十七條第一項規定
    適用簡易程序所為被告敗訴之判決，應依職權宣告假執行，
    民事訴訟法第三百八十九條第一項第三款定有明文。是則原
    審判命上訴人如數給付，並依職權宣告假執行，於法並無不
    合。上訴意旨指摘原判決不當，求予廢棄改判，為無理由，
    應予駁回其上訴。
七、本件為判決之基礎已臻明確，兩造其餘之陳述及所提其他證
    據，經本院斟酌後，認為均於判決之結果無影響，亦與本案
    之爭點無涉，自無庸逐一論述，併此敘明。
丙、據上論結，本件上訴為無理由，依民事訴訟法第四百三十六
    條之一第三項、第四百六十三條、第三百八十五條第一項前
    段、第四百四十九條第一項、第七十八條，判決如主文。
中    華    民    國   100    年    1     月    14    日
                  民事第七庭    審判長法  官  陶亞琴
                                      法  官  黃柄縉
                                      法  官  賴錦華
以上為正本係照原本作成。
本判決不得上訴
中    華    民    國   100    年    1     月    14    日
                                      書記官  沈世儒